【裁判字號】    90,訴,85
【裁判日期】    901129
【裁判案由】    商標註冊
【裁判全文】
臺北高等行政法院判決                                  九十年度訴字第八五號
                              .
    原      告  瑞士商‧瑞士銀行股份有限公司（UBS AG）
    代  表  人  甲○○○○○○.
    訴訟代理人  陳長文律師
                張有捷律師
    複代理人    蔡瑞森律師
    被      告  經濟部智慧財產局
    代  表  人  陳明邦（局長）住同右
    訴訟代理人  乙○○
右當事人間因商標註冊事件，原告不服行政院中華民國八十九年十一月四日台八十九
訴字第三一七五一號再訴願決定，提起行政訴訟，本院判決如左：
    主  文
再訴願決定、訴願決定及原處分均撤銷。
被告對於原告中華民國八十六年五月二十九日申請「UBS」商標註冊事件（第000
00000號），應作成准予註冊之行政處分。
訴訟費用由被告負擔。
    事  實
一、事實概要：原告於民國八十六年五月二十九日以「UBS」商標（下稱系爭商標，
    如附圖一），指定使用於商標法施行細則第四十九條所定商品及服務分類表第十
    六類之書籍、手冊、雜誌、報紙、記事簿、目錄、報表、通訊本、小冊子、廣告
    傳單、說明書等商品，向被告（八十八年一月二十六日改制前為經濟部中央標準
    局）申請註冊，經被告審查，認其商標圖樣之外文「UBS」與美商‧美國棒球聯
    盟股份有限公司之註冊第四三九○一○號「UBS & DEVICE」商標（下稱據以核駁
    商標，如附圖二）之外文相同，且指定使用於同一或類似商品，有使一般消費者
    混淆誤認之虞，乃依商標法第三十七條第十二款規定，以八十九年二月十日核駁
    字第二五○七○七號審定書為核駁之處分。原告不服，提起訴願、再訴願，均遭
    決定駁回，遂提起行政訴訟。
二、兩造聲明：
  (一)原告聲明：
    1.原處分、訴願及再訴願決定均撤銷。
    2.判命被告就申請號數第000000000號「UBS」商標註冊申請案作成應
      予審定之處分。
  (二)被告聲明：駁回原告之訴。
三、兩造之爭點：系爭商標與據以核駁商標是否「近似」，有無使一般消費大眾產生
    混淆誤認之虞？
  (一)原告主張之理由：
1.商標法第三十七條第十二款之適用應以兩商標構成相同或近似為前提要件，而判
    斷兩商標近似與否，應以通體隔離觀察，圖樣構造、排列方法、顏色調配有否相
    混，倉卒之間有否難以辨認、異時異地分別觀察有否易於混淆誤認之虞以為斷，
    此迭經行政法院著有判例可資參循。若總括商標圖樣之全體，予人印象明確、意
    念清晰，不宜作割裂比較者，尚不得因其商標圖樣之一部分相同，即遽謂為近似
    之商標（行政法院八十年判字第七六六號判決意旨參照）。系爭商標乃原告所獨
    創之一單純之外文文字商標，其與據以核駁商標有如下差異：就外觀而言，據以
    核駁商標圖樣為外文CUBS及其外圍之黑色粗線圓圈圖組合而成，該外文CUBS字體
    經過特殊設計，刻意將Ｃ字母放大以至於UBS並非整體圖樣之主要部分，總括二
    商標圖樣整體通體觀察，其構圖、意匠繁簡有別，予人印象殊異。就觀念而言，
    系爭商標「UBS」係原告公司名稱之特取部分，而據以核駁商標圖樣上之「CUBS
    」則為「幼獅、熊、狐、虎」（cub）之複數用語，其為美國芝加哥小熊隊之隊
    徽，二者在觀念上大異其趣。就讀音而言：系爭商標「UBS」讀作/'ju bi es/，
    而「CUBS」讀作/kubs/，異時異地隔離唱呼，截然不同，斷無使一般消費大眾於
    交易場所連貫唱呼時產生混淆誤認之虞。消費大眾對於第三人美國棒球聯盟股份
    有限公司「CUBS」球隊及其隊名或隊徽之認知，必然是「CUBS」，絕非是「UBS
    」；而其球隊隊徽若去除其「Ｃ」的造型而僅餘「UBS」，消費者絕不會認為「
    UBS 」為其球隊。據以核駁商標之名稱乃是申請當時，商標代理人誤將「CUBS」
    商標取名為「UBS & Device」而提出申請。比較商標是否近似時，應以商標之整
    體比對方為合理，亦較符合消費者辨識商標之習慣。是於審究本案二商標是否構
    成近似時，實不宜單獨就某部分抽出予以比較，此觀前揭行政法院判決意旨及經
    濟部經（八七）訴字第八七六三○四六八號訴願決定書自明。準此，被告僅就據
    以核駁商標圖樣中含有「UBS」，逕認系爭商標與之構成近似，而枉顧二商標圖
    樣是否具有獨特之創意，可顯示不同程度之顯著性，通體、整體觀察下，有無足
    以混同誤認之虞，是被告之認事用法自屬違法。
  2.原告係瑞士第二大銀行，合併前名為Schweizerische Bankgesellschaft（即
    Union Bank of Switzerland）。根據西元一九九七年全球金融業排行，原告名
    列世界第十大銀行，且依市場資本額之排行，一九九八年時，原告已躍居全球第
    三大銀行。又根據Business Week雜誌一九九九年所為全球前一千名企業排行榜
    中，原告係全球前六十四名企業、瑞士第四大企業，且為瑞士第一大銀行、全球
    第二大銀行。再者，原告之前手早於民國七十七年即於我國設立分公司，而原告
    亦經經濟部認許在案，顯見，原告在國內業務有多年之歷史，已為國人所熟知。
    由於原告在國際銀行界極為有名，連帶使本件以其公司名稱作為表彰商品之商標
    在業界也成為一耳熟能詳之著名標章，此另有原告遠自一九六二年起在世界各國
    為促銷及推廣其業務所作之廣告可資為證。又原告之前手以「UBS」作為商標／
    服務標章向各國商標主管機關提呈註冊申請，該等標章已於美國、英國、澳大利
    亞、新加坡、韓國、墨西哥等多國取得註冊，故足證系爭商標乃原告所創獨之商
    標，並無抄襲任何他人之商標。
  3.商標或標章是否有致公眾混淆誤信之虞，應依事實認定之，倘兩商標已併存使用
    多年，且各具知名度，原則上不認為有致公眾混淆誤信之虞（行政法院八○判三
    四一號及七八判二三五七號參照）。查據以核駁商標所有人－美國棒球聯盟股份
    有限公司（Major League Baseball Propertis, Inc.）係世界著名之美國職業
    棒球各球隊之執行總代理，而據以核駁之「UBS & DEVICE」標章則係芝加哥小熊
    隊（Chicago Cubs）之隊徽，可見據以核駁商標所使用之商品定與棒球有關之紙
    類產品或印刷品；至於原告乃一銀行集團，系爭商標當然是用於與金融業務有關
    之文宣品，而揆諸「棒球」與「銀行」，乃性質迥異、完全不相干之行業，購買
    人亦屬不同之族群，一般消費大眾對於二商標之提供主體根本不可能產生混淆誤
    認之虞。況「UBS」標章於銀行等業務已具知名度，乃被告於另案所認定。另依
    本院八十九年度訴字第二一○○號判決，足徵系爭商標已於市場上使用多年且具
    知名度，本院八十九年度訴字第一二三一號判決、八十九年度訴字第一四二七號
    判決及八十九年度訴字第二七七○號判決亦均認定系爭商標為著名商標。而著名
    商標在判斷商標是否近似及商品或服務是否類似時，即具有較大保護範圍，縱原
    告於銀行業務享有盛譽，而非書籍、手冊、雜誌、報紙、記事簿等商品，惟消費
    者一見系爭商標商品定明白其係源自於原告，而無混淆之虞，是系爭商標之註冊
    自無致公眾與據以核駁商標混同誤認之虞。
  4.認定商標是否有混淆之虞，商標之使用情形亦是考量因素之一，即使用商標之方
    式、地域、時間、商品品質、廣告量、銷售量、企業規模及企業形象等，對於有
    無混同誤認之虞均有影響。此乃因商標之知名度可以反映商標在商業上之強度，
    其愈具有識別性、獨特或著名，在公眾腦海中留下之印象也較深，而不致於造成
    來源上之混淆。倘該商標係一獨創性標章，在市場上為消費者所熟知，依商標法
    第一條之意旨，其商標權益應予保障。
  (二)被告主張之理由：
    按商標圖樣「相同或近似於他人同一商品或類似商品之註冊商標者」，不得申請
    註冊，為商標法第三十七條第十二款所明定。本件系爭商標圖樣，與據以核駁商
    標圖樣上之外文相同，有使一般消費者產生混淆誤認之虞，應屬構成近似，復均
    指定使用於同一或類似之商品，自有首揭法條之適用。至原告指稱據以核駁商標
    圖樣上之外文實為「CUBS」乙節，姑不論一般消費大眾是否能瞭解其設計意旨，
    然衡酌商標在外觀或觀念上有無混同誤認之虞，應本客觀事實判斷之，美商美國
    棒球聯盟股份有限公司就據以核駁商標圖樣之主觀意念為何，非本件所應審究。
    另系爭商標是否為著名商標，核與前揭條款之認定無涉，併予陳明。
    理  由
一、按商標圖樣有「相同或近似於他人同一商品或類似商品之註冊商標者」，不得申
    請註冊，為商標法第三十七條第十二款所明定。而判斷兩商標近似與否，應以通
    體隔離觀察，圖樣構造、排列方法、顏色調配有無相混，倉卒之間是否難以辨認
    ，異時異地分別觀察有無易於混淆誤認之虞為斷。
二、查系爭商標「UBS」圖樣為單純之三個英文字母構成，而據以核駁商標圖樣為外
    文CUBS及其外圍之黑色粗線圓圈組合而成，該外文CUBS字體經過特殊設計，刻意
    將Ｃ字母放大，致UBS並非整體圖樣之主要部分，二者圖樣經通體觀察，其構圖
    、意匠繁簡有別，讀音亦異，予人印象殊異。況系爭商標「UBS」為原告公司名
    稱之特取部分，而原告係瑞士大型銀行集團，其合併前名稱為 Schweizerische
    Bankgesellschaft (即Union Bank of Switzerland)，根據西元一九九八年六月
    份之EUROMONEY雜誌報導，一九九七年全球金融業排行，原告名列世界第十大銀
    行，依市場資本額之排行，一九九八年時，原告已居世界第三大銀行；而在
    Business  Week雜誌一九九九年所為全球前一千名企業排行榜中，原告係全球前
    六十四名企業、瑞士第四大企業，且為瑞士第一大銀行、全球第二大銀行。另原
    告之前身早在一九六二年起即以其公司名稱「UBS」表彰其銀行業務，並在美國
    、英國、澳大利亞、新加坡、韓國、墨西哥等多國申准註冊。再者，原告之前身
    早於民國七十七年即於我國設立分公司，而原告亦經經濟部認許在案，其在國內
    之金融業務已有多年歷史，其「UBS」標章已為國內業界及消費者所普遍認知而
    具有相當之知名度，凡此均有前開雜誌相關報導、剪報、讀者文摘封面廣告、瑞
    士商瑞士聯合銀行股份有限公司分公司執照、原告分公司執照、原告認許證、原
    告使用其標章製作之國際性廣告、「UBS」標章國外註冊證等件影本在卷可稽，
    足認原告使用已具知名度且為其公司名稱特取部分之外文「UBS」，作為系爭商
    標圖樣，並不足以使一般消費者產生與據以核駁商標「CUBS」之混淆，難謂有使
    一般消費者對其所表彰之商品來源發生混淆誤認之虞。從而原處分依商標法第三
    十七條第十二款規定核駁系爭商標之註冊申請，即有未合，一再訴願決定未予糾
    正，亦有違誤，原告聲明求為撤銷，並命被告就申請號數第00000000號
    「UBS」商標註冊申請作成應准註冊之處分，為有理由，應予准許。
三、據上論結，本件原告之訴為有理由，依行政訴訟法第九十八條第三項前段，判決
    如主文。
中    華    民    國      九十      年      十一      月    二十九      日
                 臺 北 高 等 行 政 法 院   第 一 庭
                                審 判 長 法  官  鄭 忠 仁
                                         法  官  林 金 本
                                         法  官  楊 莉 莉
右為正本係照原本作成。
如不服本判決，應於送達後二十日內，向本院提出上訴狀並表明上訴理由，如於本判
決宣示後送達前提起上訴者，應於判決送達後二十日內補提上訴理由書（須按他造人
數附繕本）。
中    華    民    國      九十      年      十一      月    二十九      日
                                         書記官  黃 舜 民


司法院資訊處製作；財團法人民間司法改革基金會備份。
